臺灣高等法院臺中分院民事判決　95年度上字第197號
上　訴　人　甲○○
訴訟代理人　柳正村律師
被　上訴人　乙○○
訴訟代理人　洪永叡律師
複　代理人　丙○○
複　代理人　丁○○
上列當事人間請求損害賠償等事件，上訴人對於民國95年3月16
日臺灣臺中地方法院94年度訴字第631號第一審判決提起上訴，
本院於96年7月18日言詞辯論終結，判決如下：
    主  文
原判決關於命上訴人給付超過新台幣壹佰陸拾伍萬參仟伍佰貳拾
元本息部分，及該部分假執行之宣告，暨訴訟費用之裁判均廢棄
。
上列開廢棄部分，被上訴人在第一審之訴及其假執行之聲請均駁
回。
其餘上訴駁回。
第一、二審訴訟費用由上訴人負擔五分之四，餘由被上訴人負擔
。
    事實及理由
壹、程序方面：
一、查被上訴人於原審提起「主觀」預備之訴合併，其主觀先位
    之訴聲明為：(一)被告許楚山、甲○○、鍾雲輝、許力介應連
    帶給付原告2,608,240元及自起訴狀繕本送達翌日起至清償
    日止，按年息5%計算之利息。(二)訴訟費用由被告連帶負擔。
    (三)願供擔保，請准宣告假執行。又其主觀備位之訴聲明為：
    (一)被告吳錫昌應給付原告2,608,240元及自起訴狀繕本送達
    翌日起至清償日止，按年息5%計算之利息。(二)訴訟費用由被
    告負擔。(三)願供擔保，請准宣告假執行。有原審卷宗可按。
    又原判決就被上訴人先位聲明判決部分勝訴，部分敗訴，即
    判決：(一)被告甲○○應給付原告新台幣貳佰壹拾萬參仟伍佰
    貳拾元，及自民國94年3月16日起至清償日止，按週年利率
    5%計算之利息。(二)原告（即被上訴人，下同）其餘之訴駁回
    。而未審究被上訴人備位聲明。有原判決書可稽。又被上訴
    人就先位之訴敗訴部分，並未上訴，而告確定。至備位之訴
    部分（即吳錫昌部分），被上訴人具狀撤回該部分之起訴，
    並經本院依民事訴訟法第262條第4項規定，將該撤回書狀送
    達原審被告吳鍚昌，並限期十日內表示意見，而原審被告吳
    鍚昌於期限屆滿未表示意見，有撤回書狀、法院函文及送達
    回證等在卷可稽（見本審卷第102至106頁），自應視為同意
    撤回備位之訴，即被上訴人不再主張「主觀」預備之訴合併
    ，合先明。
貳、訴訟要旨：
一、被上訴人主張：被上訴人於民國（下同）85年5月20日，將
    坐落於台中縣新社鄉○○段番社嶺小段第24、24之1、162號
    3筆土地（目前變更為同段第24、24之3、24之4、30地號四
    筆土地，下簡稱系爭土地），出售與原審被告吳錫昌（下簡
    稱第一次買賣契約），並約定吳錫昌同意於前開土地之南端
    開闢四米寬道路（下簡稱系爭四米道路）供被上訴人通行至
    同段第43地號土地之用（下簡稱系爭43地號土地）；且吳錫
    昌應開具路權同意書與被上訴人收執，並分由被上訴人自行
    僱工開挖整地，吳錫昌則負責舖設水泥或柏油路面；至該道
    路占用系爭土地之面積，被上訴人自前開買賣總價款中扣除
    新台幣（下同）85萬元，即以85萬元之代價取得系爭四米道
    路之使用權，核其性質，應屬租賃契約，且為永久期限之租
    賃，依民法第449條第1項之規定，租賃期限縮短為20年。又
    第一次買賣契約成立後，吳錫昌即依約保留系爭4米道路並
    舖設水泥路面供被上訴人通行。嗣上訴人甲○○欲購地興建
    農舍，明知吳錫昌購得之系爭土地留有4米道路供被上訴人
    通行，仍於87年8月12日輾轉向上訴人吳錫昌購買系爭土地
    （下簡稱第二次買賣契約）。且吳錫昌於與上訴人甲○○等
    簽訂買賣契約時，亦明確告知上訴人對被上訴人負有保留系
    爭4米道路用地之義務，並於契約書第7條第1項中明文約定
    「買賣標的現有作肆米道路部分，甲方（按即甲○○，下同
    ）於承受土地後應同意讓同段43地號地主繼續通行（所有權
    人乙○○農作物搬運之用）」文句。按88年4月21日修正前
    民法425條買賣不破租賃之規定，第一次買賣所附之租約，
    對上訴人仍繼續存在。詎上訴人甲○○為興建農舍，而在系
    爭土地上修築高達四、五米駁坎（即擋土牆），切斷系爭4
    米道路，僅在系爭4米道路之入口處，留0‧9米寬路面（該
    路面一半之寬度為排水溝所占據），致被上訴人系爭43地號
    土地成為袋地，而遭受損害。又占用4米道路擋土牆，若拆
    除恐有水土保持、公共安全之問題，堪認係回復原狀顯有重
    大困難，故被上訴人自得依民法第215條之規定，請求上訴
    人以金錢賠償損害。為此依民法第227條第一項、226條第二
    項 (不完全給付中給付不能之損害賠償)、第301條債務承擔
    （第一、二次買賣契約書）、第269條第1項利益第三人契約
    ：（第一、二次買賣契約書）、第421、425條（舊法條）法
    定租賃契約（第一、二次買賣契約書），請求上訴人甲○○
    給付2,103,520元本息（查被上訴人逾上開金額及其利息請
    求，暨原審被告許楚山、鍾雲輝、許力介部分，業經原審判
    決敗訴確定，不予贅）等詞。並求為判決駁回對造之上訴
    。
二、上訴人甲○○則以：按民法第七百八十八條規定：「有通行
    權人於必要時得開設道路，但對於通行地因此所受之損害應
    支付償金」。經查被上訴人與吳錫昌間系爭第一次買賣契約
    書約定內容為：「吳錫昌同意將出賣之土地開闢四米道路，
    供被上訴人所有同段第四十三號土地通行及開闢道路，被上
    訴人同意支付相當於買賣地價之道路使用費八十五萬元」等
    語。上開約定係通行權約定，故被上訴人如認為自己有通行
    權，僅得依上開法條規定排除侵害，而非請求損害賠償。至
    吳錫昌與上訴人甲○○之系爭第二次買賣契約固約定：「買
    賣標的現有作四米道路部分，買方於承受土地後，應同意讓
    同段第四十三地號地主繼續通行」等語。但吳錫昌隱瞞已收
    受被上訴人通行補償費八十五萬元，未轉交給上訴人甲○○
    。查目前現有四米道路供作通行暢通無阻，並無障礙物（僅
    兩造間相鄰土地之處，有國有水利地，須向水利單位申請搭
    便橋通行），即無妨害被上訴人通行權。又查被上訴人所有
    同段42、43地號土地並未連接系爭四米道路，（中間相隔暫
    編9021-4地號及未登錄土地）本來就無路可通行，並非因不
    能通行系爭四米道路，始造成損失。又經鈞院囑託測量結果
    ，雙方約定四米道路，目前實際道路面積192.37平方公尺（
    見複丈成果圖藍色部分），而入口處有被上訴人倉庫占用面
    積89.14平方公尺，與駁坎距離約0.9公尺，顯然是被上訴人
    的倉庫堵住入口處，致有礙通行。是系爭道路所以不能通行
    ，是被上訴人倉庫及上訴人駁坎占用，應係請求排除上開通
    行障礙問題，而非請求損害賠償或土地跌價損失等語，資為
    抗辯。為此求為判決：(一)原判決關於上訴人甲○○敗訴部分
    廢棄。(二)上開廢棄部分，被上訴人在第一審之訴及假執行之
    聲請駁回。(三)第一、二審訴訟費用由被上訴人負擔。
參、法官協議兩造簡化爭點：（本院卷第27、36、37頁及原審判
    決書第5頁第6頁）
一、兩造不爭執部分：
  (一)被上訴人乙○○於85年5月20日，將當時坐落於台中縣新社
    鄉○○段番社嶺小段第24、24之1、162號3筆土地，出售與
    吳錫昌，並約定吳錫昌同意於前開土地之南端開闢4米寬道
    路供被上訴人乙○○通行至同段第43地號土地之用；且吳錫
    昌應開具路權同意書與被上訴人乙○○收執，又前開道路得
    由被上訴人乙○○自行僱工開挖整地，而由吳錫昌負責舖設
    水泥或柏油路面；至該道路占用前開土地之面積，於計算坪
    數後，則自前開買賣總價款中扣除85萬元。
  (二)上訴人甲○○於87年間欲購地興建農舍，而親自多次至系爭
    土地附近勘查，並向吳錫昌購買系爭土地。且吳錫昌於與上
    訴人甲○○簽訂買賣契約時，雙方於契約書第7條第1項中明
    文約定「買賣標的現有作肆米道路部分，甲方於承受土地後
    應同意讓同段43地號地主繼續通行（所有權人乙○○農作物
    搬運之用）」。
  (三)坐落台中縣新社鄉○○段番社嶺小段第42、第43地號土地，
    為被上訴人乙○○所有；現均為袋地。
  (四)吳錫昌、許楚山均於94年3月14日收受本件起訴狀繕本，上
    訴人甲○○、許力介均於94年3月15日收受本件起訴狀繕本
    ，鍾雲輝於94年3月16日收受本件起訴狀繕本。
二、兩造爭執部分：
  (一)85年5月20日吳錫昌與乙○○所訂立的不動產買賣契約書其
    他約定第二、四條及付款辦法第四期款扣新台幣（下同）85
    萬元，其法律性質為何？
  (二)87年8月12日甲○○與吳錫昌訂立之不動產買賣契約第七條
    特約事項之第一項，其法律性質為何？
肆、得心證之理由：
一、查第一次買賣契約標的為座落台中縣新社鄉○○段番社嶺小
    段（舊）第24、24-1、162號等三筆土地，於買受後該舊24
    、24-1、162號等三筆土地經合併為24地號，再分割為新24
    地號、新24-3地號、新24-4地號（第二次買賣標的），嗣後
    新24-4地號又將部分土地分割一部分給舊30地號，成為今日
    30地號土地，並有卷附新舊地籍圖謄本、土地登記謄本、新
    舊地號土地面積計算表、第一、二次買賣契約書等各在卷可
    考（本院卷一第55至126頁），自屬實在。
二、次查第一、二次買賣契約書有關系爭四米道路部分詳如附件
    所示，並有該買賣契約書可考。按稱租賃者，謂當事人約定
    ，一方以物租與他方使用、收益，他方支付租金之契約，民
    法第421條第1項定有明文。是當事人所支付者是否為租金？
    應以其支付是否為使用租賃物之對價而定，苟當事人合意以
    此等給付作為使用租賃物之對價，即應成立租賃關係，亦即
    ，凡使用收益他人之物而支付對價者，即屬租賃，不問對價
    是否稱為租金，亦不以其給付數額確定，且與承租物之使用
    、收益相當為必要（86年台上字第1326號、80年台上字第15
    34號）。查被上訴人於85年5月20日，將坐落於台中縣新社
    鄉○○段番社嶺小段第24、24之1、162號3筆土地，出售與
    上訴人吳錫昌，並約定上訴人吳錫昌同意於前開土地之南端
    開闢4米寬道路供被上訴人通行至同段第43地號土地之用；
    至該道路占用前開土地之面積，於計算坪數後，則自前開買
    賣總價款中扣除85萬元，業如前述。則依前開說明，被上訴
    人與吳錫昌間就前開道路通行使用而支付對價85萬元之約定
    ，應屬租賃契約無訛。次查前開租賃約定雖未載明期限，然
    既以被上訴人通行使用為目的，並由被上訴人支付對價85
    萬元，日後不再收取租金以觀，非有相當期限不能達被上訴
    人通行使用之目的，則依該租賃契約之目的探求當事人之真
    意，應解為永久使用。然當事人約定租賃關係永久存續者，
    亦應解為定有逾20年之期限，應縮短為20年（最高法院30年
    度上字第1524號判例參照）；則前開租賃契約期限為20年，
    而屬定期租賃，亦可認定。是上訴人抗辯上開八十五萬元乃
    通行系爭四米道路之償金，而非租金云云，顯不足取。次查
    吳錫昌轉賣系爭土地與上訴人甲○○時，其等約定「買賣標
    的現有作肆米道路部分，甲方於承受土地後應同意讓同段43
    地號地主繼續通行（所有權人乙○○農作物搬運之用）」等
    ，亦如附件所示。再者，原法院依民事訴訟法第367條之1規
    定，即依證人身分訊問吳錫昌，其結證稱：其轉賣系爭土地
    給上訴人甲○○時，其即將要提供4米道路給被上訴人通行
    之情形告知上訴人甲○○之先生（即許楚山），且其一再強
    調道路要讓被上訴人通行，故代書始在契約書上載明，上訴
    人甲○○同意後始購買等情在卷（見原審卷第七一、七二頁
    ）。再按修正前民法第425條規定：「出租人於租賃物交付
    後，縱將其所有權讓與第三人，其租賃契約，對於受讓人，
    仍繼續存在」。查被上訴人與吳錫昌間就系爭土地既訂有租
    約，由吳錫昌出租系爭土地上四米道路供被上訴人通行，如
    前所述，而出租人吳鍚昌於交付四米道路供被上訴人通行後
    ，再將系爭土地所有權讓與第三人即上訴人甲○○，則其租
    賃契約，對於受讓人即上訴人，自仍繼續存在，甚且上訴人
    亦於第二次買賣契約中表明承受該租約效力，至上訴人是否
    有收受上開八十五萬元租金，乃上訴人與吳鍚昌間關係，並
    不影響上訴人繼受系爭四米道路租約之效力。
三、又經原審及本院勘驗現場結果，上訴人等為於系爭土地其上
    興建如附圖所示Ａ、Ｂ、Ｃ、Ｄ棟建物，而修築高達四、五
    米駁坎（即擋土牆），阻斷系爭四米道路之通行（狹窄處僅
    剩0.9米寬），此有原審及本審勘驗筆錄，現場照片、暨台
    中縣東勢地政事務所96年3月29日土地複丈成果圖（即附圖
    ）等在卷可按（見原審卷一第146、254、255頁；本審一卷
    第132頁；卷二第7至10頁、第46、47頁）。甚且，如拆除系
    爭土地上修築高達四、五米駁坎（即擋土牆），將影響系爭
    土地上開Ａ、Ｂ、Ｃ、Ｄ棟建物，亦經兩造於原審勘驗筆錄
    中自承在卷。足證系爭四米道路未能通行，乃可歸責於出租
    人即上訴人於系爭土地上修築高達四、五米駁坎（即擋土牆
    ）無誤。至系爭土地出口雖有被上訴人附圖所示Ｅ棟建物，
    然此乃被上訴人建物，隨時可拆除；另系爭43地號土地與系
    爭四米道路間，雖相隔暫編9021-4地號及未登錄土地，有上
    開附圖可考，然該暫編9021-4地號及未登錄土地上，並無任
    何障礙物，自不影響系爭43地號土地之通行，併此明。
四、又按負損害賠償責任者，除法律另有規定或契約另有訂定外
    ，應回復他方損害發生前之原狀；又不能回復原狀或回復顯
    有重大困難者，應以金錢賠償其損害；又損害賠償，除法律
    另有規定或契約另有訂定外，應以填補債權人所受損害及所
    失利益為限，依通常情形，或依已定計畫、設備或其他特別
    情事，可得預期之利益，視為所失利益，民法第213條第1項
    、第215條、第216條分別定有明文。而所謂所受損害，即現
    存財產因損害事實之發生而告減少，屬於積極損害；所謂所
    失利益，即新財產之取得，因損害事實之發生而受妨害，屬
    於消極損害（最高法院88年度台上字第1967號判決參照）。
    且當事人已證明受有損害而不能證明其數額或證明顯有重大
    困難者，法院應審酌一切情況，依所得心證定其數額，民事
    訴訟法第222條第2項亦有規定。查前開駁坎若拆除，會影響
    被告於駁坎旁土地上所興建之房屋，已如前述，則欲回復前
    開4米道路之原狀顯有重大困難，本件上訴人甲○○應以金
    錢賠償被上訴人之損害，亦可認定。查前開第43地號土地若
    有系爭4米道路之設置，其價格為每平方公尺700元，若無4
    米道路之設置，則價格為每平方公尺260元，此有証揚不動
    產鑑定有限公司鑑定研究報告書在卷可證（外放），自堪信
    為真實。又前開第43地號土地面積為3,758平方公尺，亦有
    土地登記第二類謄本在卷可證（見原審卷一第31頁），則被
    上訴人就前開第43地號土地之跌價損失即所受損害應為1,65
    3,520元[計算方式為：（700-260）×3,758=1,653,520]。
    逾此部分之其餘請求，則不應准許。至被上訴人為通行系爭
    四米道路而給付前開85萬元租金，在該租約存續期間，自不
    得請求返還，是原判決逕認應返還其中四十五萬元云云，顯
    有未洽，併此明。
伍、綜上所述，被上訴人本於法定租賃等之法律關係，請求上訴
    人給付1,653,520元，及自民國94年3月16日起，清償日止按
    週年利率百分之五計算之利息，為有理由，應予准許。逾此
    所為請求，為無理由，應予駁回。原審就超過上開應准許部
    分，為上訴人敗訴之判決，並為假執行之宣告，自有未洽。
    上訴意旨就此部分指摘原判決不當，求予廢棄改判，為有理
    由。至於上開應准許部分，原審判命上訴人給付，並為假執
    行之宣告，核無違誤，上訴意旨，就此部分，仍執陳詞，指
    摘原判決不當，求予廢棄，為無理由，應駁回其上訴。
陸、本件事證已臻明確，兩造其餘攻擊或防禦方法及所提證據，
    均與本院心證之形成，不生影響，爰不一一再加以論述，併
    此明。
柒、據上論結，本件上訴為一部有理由，一部無理由，依民事訴
    訟法第四百五十條、第四百四十九條第一項、第七十九條，
    判決如主文。
中　　華　　民　　國　　96　　年　　8 　　月　　1 　　日
          民事第一庭    審判長法  官  吳 火 川
                              法  官  邱 森 樟
                              法  官  陳 繼 先
以上正本係照原本作成。
上訴人得上訴。被上訴人不得上訴。
如對本判決上訴，須於收受判決送達後20日內向本院提出上訴書
狀，其未表明上訴理由者，應於提出上訴後20日內向本院提出上
訴理由書（須按他造人數附具繕本）。
上訴時應提出委任律師為訴訟代理人之委任狀。具有民事訴訟法
第466條之1第1項但書或第2項之情形為訴訟代理人者，另應附具
律師及格證書及釋明委任人與受任人有該條項所定關係之釋明文
書影本。
                               書記官  陳 三 軫
中　　華　　民　　國　　96　　年　　8 　　月　　2 　　日
                                                      Ｍ
附件：
一、85.5.20不動產買賣契約書（即第一次買賣契約書）
  買受人：吳錫昌（甲方）
  出賣人：乙○○（乙方）
  八、其他約定：
      二、買賣標的南端，甲方同意開闢肆米寬度道路給乙方通
          行至同段肆參地號土地之用，並開具路權同意書給乙
          方收執。
      三、同款約定之道路得由乙方自行僱工開挖整地路基，而
          由甲方負責鋪設水泥或柏油路面。
      四、前款約定道路使用到買賣標的部分得計算坪數，並自
          買賣總價款中扣除。
      五、前款約定之道路其東面起點處，乙方保留倉庫處，倘
          若欲開闢足夠肆米寬度，需使用到他人之土地時，得
          由乙方負責協調取得該土地使用權。
  付款辦法第四期：配合本約其他約定第二～四點計算道路坪數
                  後多退少補。新台幣：85萬元整。
二、87.8.12不動產買賣契約書（即第二次買賣契約書）
  承買人：甲○○（甲方）
  出賣人：吳錫昌（乙方）
  七、特約事項：
    (一)買賣標的現有作肆米道路部分，甲方於承受土地後應同意
      讓同段43地號地主繼續通行（所有權人乙○○農作物搬運
      之用）。
